ACORDAO-COMPLETO-2538694

ACÓRDÃO 2870/2022 ATA 18/2022 - SEGUNDA CÂMARA

VISTOS, relatados e discutidos estes autos de aposentadoria, em que se examina, nesta fase processual, pedido de reexame interposto contra o Acórdão 11003/2021-TCU-Segunda Câmara, de relatoria do Ministro Aroldo Cedraz, 
ACORDAM os Ministros do Tribunal de Contas da União, reunidos em Sessão da Segunda Câmara, ante as razões expostas pelo Relator e com fulcro no art. 48, c/c os arts. 32 e 33, da Lei 8.443/1992, em: 
9.1. conhecer do pedido de reexame interposto por Matiko Yamamuro e, no mérito, dar-lhe provimento de modo a tornar sem efeito o Acórdão 11003/2021-TCU-Segunda Câmara;
9.2. encaminhar os autos ao Gabinete do Relator a quo para que seja providenciada outra proposta de deliberação, de modo que conste o real fundamento da irregularidade do ato concessório de aposentadoria de que trata a peça 3; e
9.3. dar ciência desta deliberação ao órgão de origem e à recorrente.

Pedido de reexame, em processo de aposentadoria, interposto contra o Acórdão que julgou ilegal o ato de aposentadoria do recorrente, negando-lhe registro.

Segunda Câmara

Tribunal Regional Federal da 3ª Região.

3. Interessados/Responsáveis/Recorrentes:
3.1. Interessados: Matiko Yamamuro (XXX.294.568-XX).
3.2. Recorrente: Matiko Yamamuro (XXX.294.568-XX).

13.1. Ministros presentes: Bruno Dantas (Presidente), Augusto Nardes (Relator) e Antonio Anastasia.
13.2. Ministro-Substituto convocado: Marcos Bemquerer Costa.
13.3. Ministro-Substituto presente: André Luís de Carvalho.

AUGUSTO NARDES

Ministro Aroldo Cedraz.

Transcrevo a seguir, como parte integrante deste relatório, a instrução de peça 29, elaborada no âmbito da Secretaria de Recursos (Serur) , cujo encaminhamento teve a anuência do dirigente daquela unidade (peças 30 e 31) :
INTRODUÇÃO
1.	Trata-se de pedido de reexame (peças 16-17) interposto pela Sra. Matiko Yamamuro, ex-servidora do Tribunal Regional Federal da 3ª Região, por meio do qual se insurge contra o Acórdão 11003/2021-TCU-Segunda Câmara (peça 8) , que teve como relator o Excelentíssimo Senhor Ministro Aroldo Cedraz.
1.1	A deliberação recorrida apresenta o seguinte teor:
ACORDAM os Ministros do Tribunal de Contas da União, reunidos em Sessão da Segunda Câmara, diante das razões expostas pelo Relator, com fundamento nos arts. 71, inciso III, da Constituição Federal; 1º, inciso V, e 39, inciso II, da Lei 8.443/1992; 260, § 1º, do Regimento Interno/TCU, c/c o art. 19, inciso II, da IN TCU 78/2018, em: 
9.1. considerar ilegal o ato de concessão de aposentadoria referente a Matiko Yamamuro, negando-lhe o respectivo registro; 
9.2. dispensar o ressarcimento das quantias indevidamente recebidas de boa-fé, consoante o disposto no Enunciado nº 106 da Súmula de Jurisprudência deste Tribunal; 
9.3. determinar ao Tribunal Regional Federal da 3ª Região que: 
9.3.1. faça cessar todo e qualquer pagamento relativo ao ato impugnado, no prazo máximo de 15 (quinze) dias, sob pena de ressarcimento das quantias pagas após essa data pela responsável;
9.3.2. emita novo ato de concessão de aposentadoria, no prazo de 30 (trinta) dias, e submeta-o ao Tribunal, após suprimida a irregularidade que ensejou a apreciação pela ilegalidade; 
9.3.3. dê ciência do inteiro teor da deliberação à interessada, no prazo de 15 (quinze) dias, alertando-a de que o efeito suspensivo proveniente da interposição de eventual recurso perante o TCU não exime a devolução dos valores percebidos indevidamente após as respectivas notificações, caso o recurso não seja provido; 
9.3.4. envie a este Tribunal, no prazo de 30 (trinta) dias, documentos comprobatórios da ciência da interessada quanto ao julgamento deste Tribunal.
 (grifos acrescidos) 
HISTÓRICO 
2.	A Secretaria de Fiscalização de Integridade de Atos e Pagamentos de Pessoal e de Benefícios Sociais do TCU (Sefip) , na instrução de peça 5, concluiu que:
É ilegal a concessão cumulativa das vantagens de quintos e opção, situação vedada pelo art. 193, § 2º, da Lei 8.112/1990 e art. 7º, parágrafo único, da Lei 9.624/1998. 
No âmbito do Acórdão 2988/2018-TCU-Plenário (Ministra-Relatora Ana Arraes) este Tribunal deixou assente de que os servidores que tenham satisfeito os pressupostos temporais no art. 193 da Lei 8.112/1990 e os requisitos para aposentadoria até 18/1/1995, podem acrescer aos proventos de inatividade, deferidos com base na remuneração do cargo efetivo, o valor da função de confiança ou a vantagem dos quintos/décimos/VPNI, de forma não cumulativa, em razão da vedação contida no § 2º do próprio art. 193 da Lei 8.112/1990. 
Ao consultar a base SISAC, detectou-se que o ato inicial foi apreciado pela legalidade já contendo a vantagem de opção e quintos. Assim, por haver julgamento há mais de cinco anos, não há possibilidade de revisão de ofício desse ato. 
Todavia, na linha do que foi decidido no âmbito do Acórdão 5969/2021-TCU-Primeira Câmara (Ministro-Relator Vital do Rêgo) , a presença de ilegalidade em ato já registrado e sem possibilidade de revisão de ofício em razão da decadência (art. 260, § 2º, do Regimento Interno do TCU) é obstáculo a registro de alteração para incremento do valor do benefício. Ao apreciar alteração de ato sujeito a registro, o TCU deve examinar a legalidade de todos os aspectos do ato, inclusive irregularidades eventualmente já existentes e não identificadas no momento da apreciação inicial, ainda que decorrido o prazo decadencial. 
Portanto, é ilegal a majoração dos proventos objeto dessa alteração (adicional de titulação/qualificação) , devendo a Unidade Jurisdicionada manter o pagamento na forma da concessão inicial.
2.1.	O Ministério Público junto ao TCU - MPTCU concordou com a análise realizada pela Sefip (peça 7) .
2.2.	Entretanto, o ato de aposentadoria de Matiko Yamamuro foi julgado ilegal, em virtude de constar a incorporação da parcela vulgarmente conhecida como "opção", nos termos do voto condutor (peça 9) :
3. Em resumo, a Secretaria de Fiscalização de Integridade de Atos e Pagamentos de Pessoal e de Benefícios Sociais (Sefip) concluiu, em tom uníssono, pela ilegalidade do ato, em razão da concessão da vantagem de opção de que trata o art. 2º da Lei 8.911/1994, com acréscimo aos proventos de aposentadoria em relação à última remuneração da atividade e, ainda, sem que tenha havido incidência de contribuição previdenciária sobre tal parcela na atividade, resultando em descumprimento do disposto no art. 40, caput e § 2º, da Constituição Federal, com redação dada pela Emenda Constitucional 20/1998.
[destaques acrescidos] 
2.1. 	Assim, foi determinado ao órgão de origem que procedesse à adequação da aludida parcela, determinando a suspensão dos pagamentos relativos ao ato impugnado, e a emissão de novo ato novo ato de concessão de aposentadoria livre da ilegalidade relativa à violação à regra constitucional, introduzida pela Emenda Constitucional 20/1998, que limita o valor dos proventos à remuneração do cargo efetivo.
	
ADMISSIBILIDADE
3.	Reitera-se os exames de admissibilidade efetuado por esta unidade instrutora (peça 19) , ratificado pelo Ministro-Relator João Augusto Ribeiro Nardes (peça 23) , que concluiu pelo conhecimento do pedido de reexame acostado às peças 16 e 17, com fundamento no artigo 48 da Lei 8.443/1992, c/c os artigos 285 e 286, parágrafo único, do RI/TCU, suspendendo-se os efeitos dos subitens 9.1, 9.3, 9.3.1 e 9.3.2 do Acórdão 11003/2021-TCU-Segunda Câmara.
EXAME DE MÉRITO
             Delimitação
4.1	Constitui objeto do presente recurso definir se houve violação ao direito adquirido. 
5. Do direito adquirido
5.1. 	Defende a recorrente que houve violação ao direito adquirido, com base nos seguintes argumentos: 
	a) conforme observa-se do ato da servidora, a aposentadoria ocorreu no dia 09 de setembro de 1994, antes portanto, da publicação da Emenda Constitucional 20, de 1998. A instituição da parcela Opção ocorreu sob a vigência da redação original do artigo 40 da Constituição Federal, que não trazia qualquer limitação ao valor dos proventos de aposentadoria (peça 16, p. 12-13) ;
	b) os agentes públicos possuem a garantia de que seus vencimentos não sofrerão redução. Soma-se a isso o fato de já possuírem a gratificação por mais de 5 anos incorporada, fazendo com que a repercussão nos proventos seja uma decorrência legal, conforme o § 11 do artigo 201, combinado com o § 12 do artigo 40, ambos da Constituição da República (peça 16, p. 15) ;
	c) a decisão ora impugnada promoveu a aplicação retroativa de nova interpretação da norma, fazendo retroagir a nova orientação adotada pela Corte de Contas para atingir situações já consolidadas, como é o caso da aposentadoria cuja legalidade já havia sido declarada por esta Corte (peça 16, p. 16) ; e
	d) impõe-se a constatação de que os valores percebidos pela recorrente se consolidaram no tempo, já que percebidos há mais de 5 anos, sem que se possa retornar para exigir a retirada dos valores da sua aposentadoria (peça 16, p. 19) .
Análise
5.2.	Trata-se de alteração de ato de concessão de aposentadoria da Sra. Matiko Yamamuro com intuito de majoração de proventos em razão de titulação/qualificação.  
5.3.	A ex-servidora teve a concessão inicial de aposentadoria em 13/9/1994 por meio do ato 20782403-04-1994-000011-1, o qual foi julgado legal em 18/3/2003, por meio do Acórdão 401/2003-TCU-Primeira Câmara, nos autos do TC Processo 022.086/1994-3. 
5.4.	Posteriormente, foram encaminhados os seguintes atos de alteração (peça 5, p. 5 e TC Processo 012.850/2012-8, peça 16) :
	a) o ato de alteração (NC 20782403-04-1998-000045-8) foi julgado ILEGAL na sessão de 14/2/2006, Acórdão 303/2006-TCU-Primeira Câmara, Ata 4, nos autos do TC Processo 002.313/2005-5, devido ao pagamento cumulativo da Gratificação de Atividade por Desempenho de Função - GADF com quintos, em desacordo com o artigo 6º da Lei 8.538/1992 e com a jurisprudência deste Tribunal. 
	b) o ato de alteração (NC 20782403-04-2007-000003-3) foi julgado LEGAL na sessão de 18/6/2013, Acórdão 3451/2013-TCU-Segunda Câmara, Ata 20/2013, nos autos do TC Processo 012.850/2012-8, devido a correta a concessão da vantagem de quintos, transformada em Vantagem Pessoal Nominalmente Identificada - VPNI pelo artigo 62-A da Lei nº 8.112/1990, bem como pela não inclusão da Gratificação de Atividade por Desempenho de Função - GADF, julgada ilegal pelo Acórdão 303/2006-TCU-Primeira Câmara.
	c) o ato de alteração (NC 20782403-04-2007-000004-1) foi julgado LEGAL na sessão de 18/6/2013, Acórdão 3451/2013-TCU-Segunda Câmara, Ata 20/2013, nos autos do TC Processo 012.850/2012-8, devido a correta a concessão da vantagem de "Opção FC-5" que trata o artigo 2º da Lei nº 8.911/1994
	d) o ato de alteração (NC 20782403-04-2009-000024-1) foi julgado LEGAL na sessão de 18/6/2013, Acórdão 3451/2013-TCU-Segunda Câmara, Ata 20/2013, nos autos do TC Processo 012.850/2012-8, devido a constatação que a parcela relativa à Unidade Real de Valor - URV foi excluída do contracheque.
5.5.	Preliminarmente, observa-se que a inativa teve seu ato de aposentadoria inicial julgado legal por esta Corte em 18/3/2003, mediante o Acórdão 401/2003-TCU-Primeira Câmara.  Em seguida, na sessão de 14/2/2006, foi proferido o Acórdão 303/2006-TCU-Primeira Câmara, que julgou pela ilegalidade o primeiro ato de alteração da aposentadoria.  Posteriormente, por meio do Acórdão 3451/2013-TCU-Segunda Câmara, esta Corte julgou três novos atos de alteração pela legalidade.
5.6.	É de se notar que restou consignado o pagamento de quintos em concomitância com a opção, mesmo diante dos julgamentos ocorridos posteriormente à concessão de aposentadoria inicial, ocorrida em 18/3/2003
5.7.	Nos presentes autos, a interessada visa integralizar adicional de titulação/qualificação. Para tanto, o Tribunal Regional Federal da 3ª Região fez juntar no formulário e-pessoal submetido a registro diploma de bacharel em administração, datado de 4/1/1949. Contudo, o registro do presente ato de alteração encontra óbice no pagamento concomitante de opção com a incorporação de quintos.
5.8.	Destaca-se que, in casu, não é possível retirar os "quintos" e a "opção" dos proventos da inativa, uma vez que estão protegidos pela decadência. Isto porque, mesmo diante dos julgamentos dos quatro atos de alteração, posteriores à concessão da aposentadoria da interessada, não houve óbice, por parte desta Corte, em nenhum destes atos julgados, pelo pagamento de quintos em concomitância com a opção.  Ademais, oportuno frisar que a vigência do ato de aposentadoria se deu em 9/9/1994, o que possibilita o recebimento concomitante da vantagem quintos com opção, nos termos dos excertos que seguem:
5. Preliminarmente, vale lembrar que a percepção da vantagem denominada "opção", de que trata o art. 2º da Lei 8.911/1994, restou garantida aos servidores que reuniram os requisitos para se aposentar antes do advento da Emenda Constitucional 20, de 16 de dezembro de 1998. Isso porque, a partir da promulgação da referida norma Constitucional, ficou vedada a percepção de parcelas que superassem a última remuneração percebida na atividade. (...) 
 (Acórdão 13367/2021-TCU-Primeira Câmara - sublinhado do original) 
...
8. De fato, com o advento da EC 20/1998 e a consequente mudança do comando do art. 40, § 2º da Constituição, não é mais possível a incorporação aos proventos de aposentadoria ou pensão de qualquer vantagem - no caso em apreço a vantagem "opção" - sem que haja a respectiva contribuição previdenciária, sob pena de violação dos princípios da solidariedade, contributividade e equilíbrio financeiro e atuarial. Além disso, referida regra constitucional limitou o valor dos proventos de aposentadoria à remuneração do cargo efetivo. A partir daí seguiram nessa linha, dentre vários, os Acórdão 1286/2008-TCU-Plenário, rel. Min. Marcos Bemquerer Costa, 2.000/2017-TCU-Plenário, rel. Min. Benjamin Zymler, 47/2018-TCU-Plenário, rel. Min. José Múcio Monteiro e 5.919/2019-TCU-1ª Câmara, rel. Min. Benjamin Zymler,
9. Desse modo, a opção só poderia ser incorporada aos proventos do inativo caso este tivesse cumprido não somente os requisitos para aferição da verba até 18/1/1995, mas também os requisitos para aposentadoria até 16/12/1998 (data de edição da EC 20/1998) .
	(Acórdão 1243/2022-TCU-Segunda Câmara - destacamos) 
5.9.	Desse modo, considerando, ainda, o Acórdão 401/2003-TCU-Primeira Câmara, proferido na sessão de 18/3/2003, que julgou pela legalidade do ato de aposentadoria, contemplando o pagamento de quintos em concomitância com a opção, entende-se que não se mostra viável a revisão do referido pagamento da parcela opção.
5.10.	Não obstante as considerações feitas, observa-se que o ato ora em discussão contempla a integralização de parcela de adicional de titulação/qualificação, o que não restou analisado nos fundamentos que conduziram ao vergastado acórdão, pois que se cingiu à discussão da parcela opção.
5.11.	Conforme visto alhures, no histórico dessa instrução (item 2) , vê-se que a irregularidade do ato concessório de aposentadoria se deve ao fato de ter sido concedida a vantagem denominada "opção" a servidor que se inativou após a EC 20/98. Portanto, situação distinta da apontada na proposta da unidade técnica (Sefip) e MPTCU - que diz acerca da majoração dos proventos (adicional de titulação/qualificação) .  Assim, é necessário desconstituir a deliberação recorrida, de modo que seja prolatada outra, na qual conste o real fundamento da irregularidade do ato, de modo a permitir que a Sra. Matiko Yamamuro possa exercer seu direito ao contraditório e ampla defesa pleno das razões que maculam a alteração de seu ato de concessão de aposentadoria.
CONCLUSÃO
6.	Da análise de mérito, conclui-se que, equivocadamente, o voto condutor do Acórdão 11003/2021-TCU-Segunda Câmara apontou, como fundamento para o julgamento da irregularidade do ato concessório de aposentadoria da Sra. Matiko Yamamuro a incorporação da parcela vulgarmente conhecida como "opção", mas o que foi constatado pela unidade técnica (Sefip) com o aval do MPTCU foi de que não há possibilidade de revisão de ofício do ato, por haver julgamento há mais de cinco anos, restando assim ilegal a majoração dos proventos objeto da alteração (adicional de titulação/qualificação) , devendo ser mantido o pagamento na forma da concessão inicial.
6.1.	Por conseguinte, deve-se dar provimento ao presente recurso, de modo a tornar sem efeito o acórdão recorrido, restituindo os autos ao Relator a quo para nova proposta de deliberação de mérito do ato concessório.
PROPOSTA DE ENCAMINHAMENTO
7.	Ante o exposto, submetem-se os autos à consideração superior, propondo-se, com fundamento no art. 48 da Lei 8.443/1992:
a) conhecer do recurso e, no mérito, dar-lhe provimento, de modo a:
a.1) tornar sem efeito o Acórdão 11003/2021-TCU-Segunda Câmara;
a.2) encaminhar os autos ao Gabinete do Relator a quo para que seja providenciada outra proposta de deliberação, de modo que conste o real fundamento da irregularidade do ato concessório de aposentadoria de que trata a peça 3; e
b) informar à recorrente e demais interessados do acórdão a ser proferido, destacando que o relatório e o voto que o fundamentam podem ser acessados por meio do endereço eletrônico www.tcu.gov.br/acordaos.
É o relatório.

Rudi Meira Cassel (22256/OAB-DF), representando Matiko Yamamuro.

Procurador Marinus Eduardo De Vries Marsico.

ATO DE APOSENTADORIA JULGADO ILEGAL PELA CONCESSÃO DA PARCELA DENOMINADA "OPÇÃO". NEGATIVA DE REGISTRO. PEDIDO DE REEXAME. ARGUMENTOS SUFICIENTES PARA REVER A DECISÃO RECORRIDA. CONHECIMENTO. PROVIMENTO PARA TORNAR SEM EFEITO O ACÓRDÃO PROLATADO, SEM PREJUÍZO QUE OUTRO SEJA PROFERIDO, DE MODO A CONSTAR O REAL MOTIVO DA IRREGULARIDADE DO ATO CONCESSÓRIO DE APOSENTADORIA DA INTERESSADA.

APOSENTADORIA (APOS)

Secretaria de Recursos (Serur).

Trata-se de pedido de reexame, em processo de aposentadoria, interposto por Matiko Yamamuro contra o Acórdão 11003/2021-TCU-Segunda Câmara (peça 8) , Relator Ministro Aroldo Cedraz.
2.	 No âmbito da deliberação recorrida, este Tribunal julgou ilegal o ato de aposentadoria da interessada, negando-lhe registro, tendo em vista a incorporação da parcela vulgarmente conhecida como "opção". Foi determinado ainda, que o órgão de origem que procedesse à adequação da aludida parcela, determinando a suspensão dos pagamentos relativos ao ato impugnado, e a emissão de novo ato novo ato de concessão de aposentadoria livre da ilegalidade relativa à violação à regra constitucional, introduzida pela Emenda Constitucional 20/1998, que limita o valor dos proventos à remuneração do cargo efetivo. 
3.	A Secretaria de Recursos - Serur se manifestou no sentindo de que, em verdade, estes autos versam sobre ato de alteração de aposentadoria em que a interessada visa integralizar adicional de titulação/qualificação. Assim, o Tribunal Regional Federal da 3ª Região fez juntar no formulário e-pessoal submetido a registro diploma de bacharel em administração da ex-servidora (peça 3, p. 9) . No entanto, a instrução da unidade técnica e o acórdão recorrido não se manifestaram sobre a integralização de parcela de adicional de titulação/qualificação, mas sim sobre a concessão da parcela "opção".
4.	Desse modo, a Serur propõe, com a anuência do MPTCU, a desconstituição da deliberação recorrida, de modo que seja prolatado novo acórdão, no qual conste o real fundamento da irregularidade do ato, de modo a permitir que a Sra. Matiko Yamamuro possa exercer plenamente seu direito ao contraditório e ampla defesa em face das razões que maculam a alteração de seu ato de concessão de aposentadoria.
5.	À vista disso, aquiesço aos pareceres uniformes dos autos, no sentindo de dar provimento ao presente recurso para tornar sem efeito o Acórdão 11003/2021-TCU-Segunda Câmara e encaminhar os autos ao Gabinete do Relator a quo para nova análise, de modo que conste o real fundamento da irregularidade do ato concessório de aposentadoria.
Ante as razões expostas, VOTO no sentido de que seja dado provimento a este pedido de reexame, nos termos do acórdão que ora submeto à apreciação deste Colegiado.
	
TCU, Sala das Sessões Ministro Luciano Brandão Alves de Souza, em 7 de junho de 2022.
Ministro JOÃO AUGUSTO RIBEIRO NARDES 
Relator